臺灣高等法院臺中分院刑事判決　　　 100年度上訴字第1499號
上　訴　人　臺灣苗栗地方法院檢察署檢察官
上　訴　人
即　被　告　陳見鴻
上列上訴人因偽造文書案件，不服臺灣苗栗地方法院100年度訴
字第162號中華民國100年4月28日第一審判決（起訴案號：臺灣
苗栗地方法院檢察署99年度他字第293號），提起上訴，本院判
決如下：
    主  文
原判決撤銷。
陳見鴻犯行使偽造私文書罪，處有期徒刑貳月，如易科罰金，以
新臺幣壹仟元折算壹日。
    事  實
一、陳見鴻係臺灣中油股份有限公司（下稱中油公司）員工，並
    兼任中油公司工會幹部，吳光興則為中油公司之董事，兩人
    曾於民國九十四年間中油公司工會選舉時，互為攻訐而產生
    嫌隙。詎其竟基於行使偽造私文書之犯意，利用中油公司員
    工編號屬公開資訊，得藉由中油公司內部網站查知之機會，
    於九十八年十一月十三日二十時四十分許，在苗栗縣造橋鄉
    豐湖村三鄰北苑二十三號住處，查得吳光興之員工編號為０
    四九六八九，再利用電腦網際網路使用者IP位址125.224.
    244.184登入中油公司Ｄ００一八三０客戶服務室，於中油
    全球資訊網服務信箱上鍵入主旨為「打人跟打狗一樣」之訊
    息，並藉電腦處理所顯示之符號，偽造足以為表示係吳光興
    登錄之「wu049689@yahoo.com.tw」（即「wu」為「吳」，
    附加吳光興之職務編號「049689」）雅虎奇摩電子信箱帳號
    用意之證明，並登載中文姓名為「吳仁行」之寄件者資料，
    藉以表示係吳光興所為之不實電子郵件，偽造完成後，並發
    送至中油公司總經理室而行使之，足生損害於吳光興之權益
    。
二、案經吳光興訴由臺灣苗栗地方法院檢察署檢察官偵查後聲請
    簡易判決處刑，臺灣苗栗地方法院認不宜逕以簡易判決處刑
    ，改依通常程序處理。
    理  由
壹、證據能力部分：
    按被告以外之人（包括證人、鑑定人、告訴人、被害人及共
    同被告等）於審判外之陳述雖不符刑事訴訟法第一百五十九
    條之一至之四等四條之規定，而經當事人於審判程序同意作
    為證據，法院審酌該言詞陳述或書面陳述作成時之情況，認
    為適當者，亦得為證據；當事人、代理人或辯護人於法院調
    查證據時，知有刑事訴訟法第一百五十九條第一項不得為證
    據之情形，而未於言詞辯論終結前聲明異議者，視為有前項
    之同意，同法第一百五十九條之五定有明文。立法意旨在於
    傳聞證據未經當事人之反對詰問予以核實，原則上先予排除
    。惟若當事人已放棄反對詰問權，於審判程序中表明同意該
    等傳聞證據可作為證據；或於言詞辯論終結前未聲明異議，
    基於尊重當事人對傳聞證據之處分權，及證據資料愈豐富，
    愈有助於真實發見之理念，且強化言詞辯論主義，使訴訟程
    序得以順暢進行，上開傳聞證據亦均具有證據能力。查本件
    以下引用之被告以外之人於審判外之言詞或書面陳述，檢察
    官及被告於本院審理時，並未就有何於刑事訴訟法第一百五
    十九條第一項不得為證據之情形於本院言詞辯論終結前聲明
    異議，且有關上開證據資料亦經本院於審理期日逐一提示、
    朗讀，並告以要旨，本院復審酌相關證人證述筆錄製成、文
    書卷證資料取得，並無證據顯示有何違背程序規定情事，依
    據上述之說明，均應具有證據能力。
貳、實體方面：
一、訊據被告陳見鴻對其為中油公司員工兼任工會幹部，且知悉
    告訴人之員工編號為０四九六八九，並於九十八年十一月十
    三日二十時四十分許，在苗栗縣造橋鄉豐湖村三鄰北苑二十
    三號住處，利用電腦網際網路使用者IP位址125.224.244.18
    4登入中油公司Ｄ００一八三０客戶服務室，於中油全球資
    訊網服務信箱上，登錄「wu049689@yahoo.com.tw」雅虎奇
    摩電子信箱帳號及「吳仁行」中文名稱，寄發主旨為打人跟
    打狗一樣之電子郵件至中油公司總經理信箱等情固坦承不諱
    ，惟矢口否認有何偽造私文書之犯行，辯稱：wu049689@yah
    oo.com.tw」該信箱帳號，並非告訴人所有，且伊曾上網查
    看該帳號並無人使用，應不構成偽造私文書罪云云。經查：
（一）告訴人吳光興之員工編號為０四九六八九號，任職於探採
      事業部，有中油公司員工編號資料一件附卷可稽（見偵字
      第三四九六號卷第八頁）；又中油公司識別編號（即員工
      編號）乃該公司內部公開之資訊，只要從內部網站登入姓
      名，即可查出員工編號等情，業據告訴人吳光興於偵查中
      陳述明確，且為被告所是認（見偵字第三四九六號卷第六
      頁）；再告訴人吳光興姓氏「吳」，英文譯音為「wu 」
      ，此亦屬一般之常識，被告利用電腦網際網路登入中油公
      司Ｄ００一八三０客戶服務室，於中油全球資訊網服務信
      箱上載入訊息，並於電子信箱欄位上登錄「wu049689@yah
      oo.com.tw」等表彰來源之帳號，從形式上觀察，足使中
      油公司得以閱覽上開電子郵件之人，均誤以為係告訴人吳
      光興本人所製作。
（二）被告雖辯稱「wu049689@yah oo.com.tw」之電子信箱帳號
      ，非告訴人所有，且該帳號並無人使用，應不構成偽造私
      文書罪云云。然查，以錄音、錄影或電磁紀錄藉機器或電
      腦處理所顯示之聲音、影像或符號，足以表示其用意之證
      明者，依刑法第二百二十條第二項規定，以文書論，又文
      書之行使，每每因文書之性質、內容不同而異，而近代社
      會對於錄音、錄影、電腦之使用，日趨普遍，並有漸以取
      代一般文書之趨勢，故現行刑法將錄音、錄影、電磁紀錄
      視為準文書，以應因實際需要，並使法律規定能與科技發
      展之狀況與時俱進；被告於中油全球資訊網服務信箱上鍵
      入主旨為「打人跟打狗一樣」之訊息，並登錄「wu049689
      @yahoo.com.tw」電子信箱帳號，表明來源，依刑法第二
      百二十條第二項之規定，已具文書性質無疑。再按，偽造
      私文書罪之成立，固須所偽造者為他人名義之文書，惟所
      謂他人名義，即非自己名義之意，不必實有其人，縱係出
      於虛捏，仍無妨於偽造罪之成立（最高法院二十七年滬上
      字第一一三號判例參照），又刑法第二百十條偽造私文書
      罪所稱足以生損害於公眾或他人，以有損害之虞為已足，
      不以實際發生損害為要件（最高法院四十三年台上字第三
      八七號判例參照）；被告所登錄之「wu049689@yah oo.
      com.tw」之電子信箱帳號非告訴人所專用，此固有告訴人
      提出之刑事告訴狀可證（見他字卷第一頁），然被告以「
      wu049689@yah oo.com.tw」電子信箱帳號所登載之電子郵
      件，已足使中油公司得以閱覽上開訊息內容之人，均誤以
      為係告訴人吳光興所製作已如前述，且被告復於原審審理
      中供承伊使用「wu」表示是告訴人「吳」的意思，而「０
      四九六八九」則是告訴人員工編號之意（見原審訴字卷第
      四十頁），是以被告主觀上既有偽冒告訴人名義之意，縱
      該電子信箱帳號實際非告訴人所使用或並不存在，亦無礙
      於偽造私文書罪之成立。此外，本件復有中油全球資訊網
      路服務信箱－加油站有關打人跟打狗一樣電子郵件列印資
      料一份（見他字卷第三頁）、中華電信數據CRIS查詢單結
      果檔（即IP位址）列印資料一份（見他卷第三一頁）等在
      卷足憑，事證明確，被告犯行堪以認定，自應依法論科。
二、就偽造之刑法第二百二十條第二項之準文書而言，其內容因
    須藉由機器設備或電腦處理，始能顯示於外，而表示該文書
    內容及一定用意，故於行為人將偽造之準私文書藉由機器或
    電腦處理，對相對人顯示時，因其已有使用該偽造準文書之
    行為，該行為即達於行使偽造準私文書之程度。查本件被告
    利用電腦網際網路登入中油公司客戶服務室後，於中油全球
    資訊網服務信箱上偽造完成使人誤認係告訴人吳光興製作之
    電子郵件後，隨即發送至中油公司總經理室，是核被告所為
    ，係犯刑法第二百二十條第二項、第二百十六條、第二百十
    條之行使偽造準私文書罪。被告偽造準私文書罪之低度行為
    ，為行使之高度行為所吸收，不另論罪。
三、原審判決認被告事證明確，因而為論罪科刑之諭知，固非無
    見，惟本件被告於偽造完成上開電子郵件後，曾有發送至中
    油公司總經理室而行使之行為，原審漏未審酌，僅論以偽造
    私文書罪，顯有違誤。是以被告否認犯行而提起上訴，檢察
    官認後述不另為無罪諭知部分，應另成立公然侮辱罪或誹謗
    罪而提起上訴，固均無理由，然原審判決既有上述可議之處
    ，自屬無可維持，應由本院予以撤銷改判。爰審酌被告前並
    無任何不良素行，有臺灣高等法院被告前案紀錄表一紙可參
    ，僅因工會選舉理念不同，竟捏造使人誤係告訴人所製作之
    電子郵件，損及告訴人之權益，並考量被告為高職畢業，已
    具一定之智識程度，事後復未與告訴人和解，或取得告訴人
    之諒解，暨其於告訴人提起告訴後，雖曾於原審認罪，惟於
    本院審理中又否認犯行等一切情狀，量處如主文第二項所示
    之刑，並諭知易科罰金之折算標準。
四、不另為無罪諭知部分：
  (1)簡易判決處刑意旨另以：被告偽造登錄足以為表示係告訴人
    吳光興登錄之「wu049689@yahoo.com.tw」雅虎奇摩電子信
    箱帳號用意之證明時，同時在電子郵件「中英姓名」欄登載
    足以公然侮辱告訴人吳光興之「吳仁行」，即諧音為「無人
    性」，影射告訴人吳光興無人性，足生損害於告訴人吳光興
    之名譽。因認被告另涉有刑法第三百零九條公然侮辱罪嫌。
  (2)查刑法第三百零九條公然侮辱罪之構成要件，須使不特定人
    或多數人得以共見共聞之狀態為必要。網際網路雖為公眾使
    用之開放式網路，然如行為人所寄出之電子郵件僅係寄至特
    定之電子信箱，或所發表之言論僅有特定之人得以觀覽，而
    並非在不特定人或多數人得共見共聞之網站公布欄上，即與
    「公然」之構成要件不符。查本件被告於中油全球資訊網路
    服務信箱所登載之「吳仁行」，縱有影射告訴人吳光興「無
    人性」之侮辱意思，然證人即中油公司資訊處長謝志勝於原
    審中到庭證稱略以：這封信是寄到中油全球資訊網，之後會
    傳到公司行銷事業部，由資訊部負責人開啟，這封信寄到服
    務信箱內不會被其他人看見，只有相關的受理案件的人可以
    開啟、點閱等語（見原審簡字卷第十三至十四頁）；而告訴
    人吳光興亦於本院審理中陳稱電子郵件寄到中油公司全球資
    訊網服務信箱後，專門處理客戶服務的主管及職員會收到，
    再根據信件內容轉給相關部門，而除了處理客服的主管、職
    員及另再轉的相關部門外，其他公司員工職員無法看到信件
    內容等語（見本院卷第二一頁反面）。是以上開電子郵件既
    係直接寄送予中油公司總經理室，中間除少數特定之人員外
    ，並非處於任何人均可點閱觀覽之狀態，即與「公然」之構
    成要件不符，自難以公然侮辱罪相繩。至檢察官上訴意旨中
    ，另指稱上開行為亦構成刑法誹謗罪云云；按刑法第三百十
    條誹謗罪之成立，需意圖散布於「眾」，而指摘或傳述足以
    毀損他人名譽之「具體事實」，方足當之，然被告上開寄發
    之電子郵件，並無可能散布於眾，已如前述，且被告登載之
    「吳仁行」一詞，僅為嘲弄詆譭之語，並未指摘具體事實，
    是此部分亦與誹謗罪之構成要件不符。
  (3)從而，此部分既屬不能證明被告犯罪，原應為被告無罪之諭
    知，惟因檢察官聲請簡易判決處刑意旨認此部分與前開論罪
    部分，係屬一行為觸犯數罪名之裁判上一罪的想像競合關係
    ，爰不另為無罪之諭知，附此敘明。
據上論結，應依刑事訴訟法第三百六十九條第一項前段、第三百
六十四條、第二百九十九條第一項前段，刑法第二百二十條第二
項、第二百十條、第二百十六條、第四十一條第一項前段，判決
如主文。
本案經檢察官徐松奎到庭執行職務。
中    華    民    國   100    年    9     月    7     日
            刑事第七庭    審判長法  官  林  榮  龍
                                法  官  黃  仁  松
                                法  官  王  義  閔
上列正本證明與原本無異。
如不服本判決應於收受送達後十日內向本院提出上訴書狀，其未
敘述上訴理由者，並得於提起上訴後十日內向本院補提理由書 (
均須按他造當事人之人數附繕本)「切勿逕送上級法院」。
                                書記官  王  麗  珍
中    華    民    國   100    年    9     月    8     日